臺灣高等法院臺中分院刑事判決　　　　94年度上易字第1076號
上　訴　人
即　被　告　乙○○
上　訴　人
即　被　告　丙○○
上　訴　人
即　被　告　戊○○
上　訴　人
即　被　告　己○○
上列上訴人因傷害案件，不服臺灣南投地方法院94年度易字第9
5號中華民國94年6月22日第一審判決（起訴案號：臺灣南投地方
法院檢察署93年度偵字第4307號），提起上訴，本院判決如下：
    主  文
原判決關於乙○○、丙○○、戊○○、己○○部分撤銷。
乙○○、戊○○共同傷害人之身體，各處拘役伍拾日，如易科罰
金，均以參佰元折算壹日。
丙○○、己○○均無罪。
    事  實
一、己○○與丁○○（業經原審判處拘役五十日確定）因合夥開
    設內寮公路餐廳製茶廠，致生夙怨，己○○曾告知戊○○其
    可提供內寮公路餐廳製茶廠之設備供其製作茶菁用，戊○○
    乃於民國93年11月16日18時20分許，邀集乙○○、丙○○、
    陳柏華、張自雄、黃凱淋（後三人業據原審判處無罪確定）
    與丁○○在南投縣竹山鎮○○里○○路374之11號洽談有關
    茶廠借用事宜，丁○○因與張自雄為同學關係，基於禮貌，
    乃招待戊○○、乙○○、丙○○、陳柏華、張自雄、黃凱淋
    等人泡茶，嗣因丁○○質疑己○○就製茶廠有無合夥關係，
    戊○○即電告己○○，己○○抵達上址後，與丁○○發生爭
    執，出手拉扯丁○○衣領，詎丁○○隨手拿起置於泡茶木桌
    旁之鐵條（未扣案）欲揮打己○○，戊○○、乙○○二人見
    狀趨前制止，丁○○即以該鐵條揮擊戊○○臉部，致使戊○○受有兩側眼眶挫頓傷之傷害，左手復茶壺以熱水向外潑灑
    ，致乙○○受有右足背受有1-2度燙傷，丙○○右手臂受有
    1-2度燙傷之傷害，戊○○、乙○○二人遂共同基於普通傷
    害之犯意聯絡，合力搶下丁○○所持鐵條，並聯手推擠、拉
    扯丁○○，致丁○○前額受傷血腫、左胸挫頓傷、頸部挫扭
    傷等傷害，而丁○○亦因自己潑灑熱水之行為而受有左上臂
    、左前臂、左胸壁、右上臂2-3度燙傷等傷害，嗣經製茶廠
    工人張仁榮電告，丁○○之胞弟陳志強聞訊趕來制止，並將
    丁○○送醫就診。
二、案經丁○○訴由南投縣政府警察局竹山分局報告臺灣南投地
    方法院檢察署檢察官偵查起訴。
    理  由
一、訊據上訴人即被告戊○○、乙○○二人均矢口否認有何傷害
    之犯行；被告乙○○辯稱，告訴人先拿鐵條出來，之後再拿
    裝熱水的茶壺出來，渠等僅係要去制止他，並沒有傷害告訴
    人，告訴人身上的傷大部分是因他自身之行為所造成，渠等
    當時所為只是基於正當防衛云云；被告戊○○辯稱，渠等當
    時僅把告訴人壓在地上而已，也沒有毆打他，如果要毆打告
    訴人，以渠等身材與告訴人相比，告訴人應不只受這樣的傷
    ，渠等只是基於正當防衛云云。然查：
（一）被告戊○○、乙○○共同拉扯、推擠告訴人丁○○之事實
      ，業據告訴人丁○○迭於警詢、偵查、原審及本院審理中
      指訴綦詳，且被告戊○○、乙○○二人於本院審理中均供
      承其等為制止告訴人丁○○持鐵條毆打、持熱茶壺潑灑等
      危險動作，而將之壓制在地上等情不諱，另共同被告丙○○、己○○二人於本院審理中亦為相同之供述，足認被告
      戊○○、乙○○二人確實曾拉扯、推擠告訴人，致告訴人
      受有前開頭部、左胸等處之傷害，此外，並有慈恩醫院診
      斷證明書（偵查卷第53頁），及照片（原審卷第73、第74
      頁）在卷足憑。
（二）告訴人雖於警詢中指述，七人之中，有人把風，己○○及
      其餘五人，手持木棍及徒手一起打伊（原審卷第76頁），
      惟於偵查中復據其供稱：「（是在場這七位．．共同持鐵
      器木棍及熱開水傷害你？）戊○○、己○○出手，其他想
      不起來」等語（偵查卷第77頁），關於其所指被告乙○○
      等人以木棍毆打伊一節，前後指訴不一，已難遽予採認，
      且證人張仁榮於93年11月24四日警詢時證稱：「…，己○○忽然出手拉我老闆丁○○脖子的領子，…，被熱水所
      燙傷後八人之中，有人把風、有人空手或手持木棍一起毆
      打我老闆丁○○，…」等語（偵查卷第50頁）；其於94年
      1 月17日警訊時證稱：「（問：有幾人毆打丁○○？）我
      只看到一群人毆打丁○○，其中有二人拿木棍」等語（原
      審卷第84頁）；復於偵查中證稱：「（當時有幾人打丁○○？
      ）全部七人都有出手，其中一人拿木棍。」（偵查卷第81
      頁）；於原審審理中證稱：「（你當時看到的情形，是否
      乙○○等七人都有出手毆打？）我看到一個人在外面把風
      ，其他的人都有動手」、「（你當時看到的黑黑、長長的
      東西，是鐵棍還是木棍？）我看不清楚」等語（原審卷第
      150 頁）。
      證人陳志強於94年1月12日警詢時證稱：「（己○○等
      七人用何工具毆打你哥哥丁○○？）有人持棍子、有人徒
      手打我哥哥，我有看見己○○將我哥哥手拉住，其餘於六
      人將他圍住…」等語（偵查卷第93頁）；於原審審理中證
      稱：「（如何打？）我進去時，張自雄擋住我，叫我不要
      過去，否則我也會被打，其他的人都在打丁○○。他們有
      人空手，有人拿木棍打」、「（何人拿木棍？）當時人很
      多，我又緊張，我看到有兩個人拿木棍，不知道是誰」、
      「（你到底當時看到有幾人打丁○○？）我只看到張自雄
      沒有動手，其他人都有動手」、「（你到場時，被告黃凱
      淋人在何處？）我不清楚」、「（你看到有兩個人拿木棍
      ，是否一人拿一支，共有二支木棍？）是」等語（原審卷
      第153、第157、第159頁）。證人張宏逸於94年1月17
      日警訊時證稱：「我只看見一群人毆打丁○○」、「…，
      當時有五、六個人就一起圍毆丁○○」、「．．其中有二
      人拿棍子」等語（原審卷第92頁）；於原審審理中證稱：
      「（你看到有幾個人打丁○○？）我看到有幾個人在打，
      也看到其中一個人拿一支木棍在打丁○○」、「（你於警
      訊中說看到兩人拿木棍打丁○○，到底是一人還是二人拿
      木棍？（提示警訊筆錄）我看到兩人，一人拿一支，其中
      一人拿的比較小支。剛才因為時間太久，記憶比較模糊，
      所以才回答只有一支」、「（你看到是否屋內的人都有上
      前打丁○○？）我看到幾個人在打，另外有三、四個人站
      在旁邊沒有打」等語（原審卷第162、第165頁），證人張
      仁、陳志強、張宏逸三人，分別為告訴人之員工、胞弟及
      朋友，業據其三人於警詢中供明在卷，其三人之證言原即
      難免偏頗之虞，已難遽予採信，該三證人就何人毆打告訴
      人及多少人持木棍毆打等重要情節，先後或彼此所供均不
      一，且依卷內診斷證明書所載，告訴人除因自身潑灑熱水
      而受燙傷之部分外，僅前額受傷血腫、頸部挫扭傷、左胸
      部錯頓傷知情狀以觀，謂其於案發當時係遭六、七人圍毆
      ，甚至其中一、二人尚持木棍予以毆打，亦難令人置信或
      想像，告訴人丁○○及證人張仁榮、陳志強、張宏逸所為
      指述或供證，尚無從全部遽予採信。
（三）按正當防衛必須對於現在不法之侵害始得為之，侵害業已
      過去，即無正當防衛可言。至彼此互毆，又必以一方初無
      傷害人之行為，因排除對方不法之侵害而加以還擊，始得
      以正當防衛論。故侵害已過去後之報復行為，與無從分別
      何方為不法侵害之互毆行為，均不得主張正當防衛，最高
      法院30年上字第1040號判例意旨可資參照。且衡之一般社
      會經驗法則，互毆係屬多數動作構成單純一罪而互為攻擊
      之傷害行為，縱另一方先行出手，而還擊一方在客觀上苟
      非單純僅對於現在不法之侵害為必要排除之反擊行為，因
      其本即有傷害之犯意存在，則對其互為攻擊之還手反擊行
      為，自無主張防衛權之餘地，最高法院83年台上字第4299
      號、84年台非字第208號判決足供參考。查本件被告戊○○、乙○○等人因商借製茶廠事宜，先由被告己○○與丁○○二人發生口角爭執，丁○○持鐵條擊傷戊○○，及以
      熱水潑灑致其自身及乙○○、丙○○受燙傷後，被告戊○○、乙○○二人始與告訴人發生拉扯及推擠之行為，被告
      戊○○、乙○○與被告丁○○之拉扯、推擠，並非僅單純
      在除排除對方之侵害行為，本件既係屬無從分辨何方為不
      法侵害之互毆行為，被告戊○○、乙○○自不得主張正當
      防衛權。
（四）事證明確，被告戊○○、乙○○二人之犯行，堪以認定。
二、核被告戊○○、乙○○所為，係犯刑法第277條第1項之傷害
    罪。其二人間，有犯意聯絡及行為分擔，均為共同正犯。
三、公訴意旨另以：己○○與丁○○曾因合夥開設內寮公路餐廳
    製茶廠而生宿怨，於民國93年11月16日18時20分許，己○○
    、陳鍚錋、乙○○、丙○○、陳柏華、張自雄、黃凱淋（後
    三人業據原審判處無罪確定）與丁○○在南投縣竹山鎮○○
    里○○路37 4之11號洽談有關茶廠借用事宜，雙方因故發生
    口角，詎渠等竟各基於傷害之犯意，各以徒手或持木棍，丁○○則持茶壺潑灑熱水，彼此互毆，致丁○○頭部受傷併腦
    震盪、及左胸受挫頓傷等傷害，因認己○○、丙○○二人亦
    涉有刑法第277條第1項之傷害罪嫌等語。
（一）按刑事訴訟法第154條第2項規定，犯罪事實應依證據認定
      之，無證據不得認定犯罪事實。同法第301條第一項規定
      ，不能證明被告犯罪或其行為不罰者應諭知無罪之判決。
      又所謂犯罪事實之證據，係指足以認定被告確有犯罪行為
      之積極證據而言，該項證據且須適合被告犯罪事實之認定
      ，始得採為斷罪資料，最高法院29年上字第3105號、53
      年台上字第2750號等判例意旨足資參照。
（二）公訴人認為被告己○○、丙○○二人涉有前揭犯行，係以
      告訴人之指述，及證人張仁榮、陳志強、張宏逸等人之證
      述，並有診斷證明書等在卷足稽為論據；訊據被告己○○
      雖坦承當天伊與告訴人發生爭執後，曾以手拉住告訴人之
      衣領等情屬實，惟堅決否認有傷害犯行，伊僅拉住告訴人
      衣領，告訴人隨即往後退而掙脫，並持鐵條及以熱水攻擊
      伊與戊○○、乙○○、丙○○等人，不久即遭戊○○及乙○○二人制伏，伊並未打告訴人等語；被告丙○○亦堅決
      否認有傷害犯行，辯稱，伊被丁○○撥到熱水後，即趕快
      去沖水，未與丁○○發生拉扯，亦未毆打丁○○等語。
（三）告訴人丁○○雖指述被告己○○、丙○○二人亦與同案被
      告戊○○、乙○○等人，共同徒手或持木棍毆打伊，證人
      張仁榮、陳志強、張宏逸等人於警詢、偵查及原審審理中
      亦均証稱被告己○○、丙○○二人有共同毆打告訴人；惟
      查，告訴人之指述及證人張仁榮、陳志強、張宏逸之證述
      ，不但前後所供乃至彼此所供均不一致，告訴人丁○○及
      證人張仁榮、陳志強、張宏逸之指述或供證未必真實，已
      見前述，且同案被告張自雄、陳柏華、黃凱淋等三人，並
      未毆打人告訴人，業經原審判決無罪確定，且告訴人於偵
      查中亦明白指稱，對方一夥中有陳鍚錋、己○○出手，其
      他想不起來（偵查卷第77頁，）參以被告所受前揭傷害，
      與告訴人丁○○及證人張仁榮、陳志強、張宏逸所證係遭
      六、七人圍毆，甚至遭其中一、二人持棍毆打等情狀，亦
      有未合，且被告丙○○當時確受有右手臂一至二度燙傷，
      有診斷明書在卷可按，被告丙○○所辯齊備告訴人丁○○
      潑灑熱水燙傷後，即趕快去衝水，並未參與拉扯或毆打等
      語，尚非無據；被告己○○雖不諱言其曾出手拉住告訴人
      之衣領，惟經查仍無其他證據足認其除曾出手拉告訴人之
      衣領外，亦有共同拉扯、推擠或毆打告訴人之身體致告訴
      人受傷，被告己○○所辯亦非不堪採信，此外，又乏其他
      確切證據足認被告己○○、丙○○二人有何傷害犯行，自
      應為無罪之諭知。
四、關於被告戊○○、乙○○部分，原審以罪證明確，予以論科
    ，雖非無見，惟被告戊○○、乙○○二人僅於拉扯、推擠中
    傷害告訴人，原審誤認渠二人係與丙○○、己○○共同徒手
    或持木棍及徒手毆打告訴人，尚有未洽，被告戊○○、乙○○二人上訴意旨，以否認犯罪云云，指摘原判決不當，雖無
    理由，惟原判決此部分既有前揭可議之處，自應由本院將原
    判決關於被告戊○○、乙○○部分予撤銷改判，爰審酌被告
    戊○○、乙○○素行良好，本件因其友人己○○與告訴人雙
    方因故發生衝突，致彼二人捲入拉扯、推擠，而使告訴人受
    傷，迄未賠償告訴人所受損害等一切情狀，各量處如主文第
    二項所示之刑，並均諭知易科罰金之折算標準。關於被告丙○○、己○○部分，原審疏未詳查，遽予論科，亦有未妥，
    被告己○○、丙○○二人上訴意旨指摘原判決此部分不當，
    非無理由，應由本院將原判決關於被告己○○、丙○○部分
    撤銷，另為無罪之諭知。
五、據上論斷，應依刑事訴訟法第369條第1項前段、第364條、
    第299條第1項前段、第301條第1項前段，刑法第28條、第27
    7條第1項、第41條第1項前段，罰金罰鍰提高標準條例第1條
    前段、第2條，判決如主文。
本案經檢察官甲○○到庭執行職務。
中　　華　　民　　國　　94　　年　　11　　月　　17　　日
                刑事第十庭  審判長法　官　林　照　明
                                  法　官　唐　光　義
                                  法　官　林　清　鈞
上列正本證明與原本無異。
不得上訴。
                                  書記官　劉　恒　宏
中　　華　　民　　國　　94　　年　　11　　月　　23　　日
附錄本案論罪科刑法條全文
刑法第277條第1項：傷害人之身體或健康者，處3年以下有期徒
刑、拘役或1,000元以下罰金。
　　　　　　　　　　　　　　　　　　　　　　　　　　　Ｆ
